最  高  行  政  法  院  裁  定
111年度抗字第317號
抗  告  人  張振財                                      

相  對  人  銓敘部                                  
代  表  人  周志宏              
相  對  人  臺灣銀行股份有限公司


代  表  人  呂桔誠              
上列當事人間公保事件，抗告人對於中華民國111年8月12日高雄
高等行政法院111年度訴字第68號裁定，提起抗告，本院裁定如
下︰
　　主  文
抗告駁回。
抗告訴訟費用由抗告人負擔。
　　理  由
一、按抗告法院認抗告為不合法或無理由者，應為駁回抗告之裁
    定。
二、爭訟概要：
　㈠抗告人於民國90年1月31日自中華電信股份有限公司臺灣南區
    電信分公司新營營業處（下稱中華電信公司）退休（下稱第
    一次退休），未請領公保養老給付；繼於退休當日續在改制
    前臺南縣下營鄉公所任職，繼續參加公保。嗣於95年7月1日
    自改制前臺南縣下營鄉公所退休，經相對人銓敘部95年5月3
    日部退四字第0952635560號函（下稱95年5月3日函）核定在
    案（下稱第二次退休），並副知前中央信託局股份有限公司
    （96年7月1日併入相對人臺灣銀行股份有限公司【下稱臺灣
    銀行】，下稱中央信託局）據以發給抗告人公保養老給付。
    中央信託局以95年6月26日中公總現字第09516601805號函（
    下稱95年6月26日函）核定略以：抗告人前經中華電信公司
    核定自90年1月31日第一次退休，其第二次退休之公保養老
    與第一次退休之養老給付，應分別計算；因抗告人第一次退
    休之公保養老給付，已逾5年請領時效，故再任公職前一次
    退休公保年資之養老給付依法不合核發要件，爰自90年1月3
    1日再任公職重行加保日起，至95年7月1日第二次退休退保
    日止之公保年資5年5個月又1天，核給公保養老給付新臺幣
    （下同）246,448元。抗告人不服相對人銓敘部95年5月3日
    函，提起復審，經公務人員保障暨培訓委員會（下稱保訓會
    ）95公審決字第368號復審決定書駁回確定。抗告人就中央
    信託局95年6月26日函提起復審為保訓會以96公審決字第10
    號復審決定書予以駁回後，復提起行政訴訟，經臺北高等行
    政法院以96年度訴字第1034號判決駁回其訴，並據本院97年
    度裁字第1819號裁定駁回上訴確定。
　㈡抗告人延至109年10月29日復以發現新事實新事證為由，就中
    央信託局95年6月26日函，依行政程序法第128條第1項規定
    ，向相對人臺灣銀行申請程序重開，請求撤銷中央信託局95
    年6月26日函及返還不當得利。經相對人臺灣銀行以109年11
    月20日銀公保乙字第10900055621號函（下稱109年11月20日
    函）否准所請，抗告人不服提起復審，經保訓會以110年3月
    16日110公審決字第76號復審決定書駁回，因抗告人未據提
    起行政訴訟而確定。
　㈢抗告人旋於110年12月9日就相對人銓敘部95年5月3日函、中
    央信託局95年6月26日函及相對人臺灣銀行109年11月20日函
    向保訓會再次提起復審，經保訓會111公審決字第16號復審
    決定書（下稱系爭復審決定）不受理。抗告人猶不服，續向
    高雄高等行政法院（下稱原審）提起行政訴訟，聲明：⒈撤
    銷中央信託局95年6月26日函、相對人臺灣銀行109年11月20
    日函、相對人銓敘部95年5月3日函、保訓會系爭復審決定。
    ⒉相對人臺灣銀行應返還抗告人公保養老給付1,125,692元。
    ⒊相對人銓敘部應核定抗告人之月退休金如下：⑴95.7.1～100
    .6.30應補發新制月退休金91,020元；⑵100.7.1～106.12.31
    應補發新制月退休金121,992元；⑶107.1.1～107.6.30應補發
    新制月退休金9,666元；⑷107.7.1～108.12.31應每月補、增
    發退休所得上限36,243元，直至118.1.1以後不再變更（下
    稱原聲明）。續於111年3月25日具狀追加請求相對人銓敘部
    下列時間應核給其之月退休金：⑴109.1.1～109.12.31每月補
    發退休所得上限35,034元；⑵110.1.1～110.12.31每月補發退
    休所得上限33,826元；⑶111.1.1～111.12.31每月補、增發退
    休所得上限32,618元；⑷112.1.1～112.12.31每月增發退休所
    得上限31,410元；⑸113.1.1～113.12.31每月增發退休所得上
    限30,202元；⑹114.1.1～114.12.31每月增發退休所得上限28
    ,994元；⑺115.1.1～115.12.31每月增發退休所得上限27,786
    元；⑻116.1.1～116.12.31每月增發退休所得上限26,578元；
    ⑼117.1.1～117.12.31每月增發退休所得上限25,370元；⑽118
    .1.1以後，每月增發退休所得上限24,162元（下稱追加聲明
    ）。經原審以111年度訴字第68號裁定（下稱原裁定）駁回
    抗告人原聲明及追加聲明，抗告人不服，提起本件抗告。
三、原裁定意旨略以：　
　㈠抗告人就中央信託局95年6月26日函、相對人臺灣銀行109年1
    1月20日函、相對人銓敘部95年5月3日函所提之復審，前分
    別經保訓會95公審決字第368號復審決定書、110公審決字第
    76號復審決定書、96公審決字第10號復審決定書予以駁回，
    而抗告人於110年12月9日再就該3件函文向保訓會提起復審
    ，乃係對於已決定之復審事件重行提起復審，依公務人員保
    障法第61條第1項第6款規定，自屬於法不合，系爭復審決定
    不受理，並無違誤。抗告人既未經合法訴願（復審）程序，
    自不得提起課予義務訴訟救濟，其起訴乃不備起訴要件，為
    不合法，且不能補正，自應依行政訴訟法第107條第1項第10
    款規定裁定駁回。　
　㈡依行政程序法第128條規定申請程序重開，應先向原處分機關
    申請撤銷或變更處分，惟抗告人未先向相對人臺灣銀行、銓
    敘部提出申請撤銷，即逕就95年5月3日函、95年6月26日函
    、109年11月20日函提起復審，自難認其業已依該規定踐行
    申請之前置程序。況且依行政程序法第128條第2項規定，就
    中央信託局95年6月26日函、相對人銓敘部95年5月3日函而
    言，迄今明顯已超過5年有餘，抗告人實已無從在法定期間
    內提起行政程序重開之申請。
　㈢訴之追加乃係在合法提起之訴訟外另行追加新訴，以起訴合
    法為前提，倘原起訴並不合法，則其所為訴之追加，亦屬於
    法不合，應併予駁回。本件抗告人原聲明並不合法，已如前
    述，是其自無從為訴之追加，故其所為追加聲明，亦屬於法
    不合，應併予駁回。
　㈣另本件抗告人雖援引行政程序法第127條第1項規定作為其請
    求權依據，但行政程序法第127條係行政機關對人民作成授
    益之行政處分，致人民受有金錢或可分物之利益，而因該處
    分經撤銷、廢止或條件成就而溯及失效時，該授益處分之相
    對人即人民，應負返還因該處分所受領利益。抗告人並非作
    成授益處分之機關，自無該條之適用。
　㈤又人民申請金錢給付，須由行政機關先作成核准處分者，於
    行政機關拒絕申請時，申請人須先循序提起課予義務訴願及
    訴訟，請求判令行政機關作成核准處分，而非直接提起一般
    給付訴訟。本件抗告人請求相對人臺灣銀行返還公保養老給
    付及請求相對人銓敘部應給付月退休金，依法須由行政機關
    依一定程序以行政處分核定為之始可。則抗告人對相對人臺
    灣銀行就其公保養老給付金額之核定處分、相對人銓敘部就
    給付月退休金之核定處分不服，於經復審程序後，應提起課
    予義務訴訟，非提起一般給付訴訟。抗告人就相對人臺灣銀
    行及銓敘部之核定處分經復審程序後訴請撤銷，惟因其起訴
    有上開不合法事由，自無闡明使其變更訴訟類型為課予義務
    訴訟之實益。至中央信託局早於96年7月1日併入相對人臺灣
    銀行，則抗告人仍誤列其為被告，其此部分起訴不合法之情
    形，亦無闡明使其更正之實益。　　
四、抗告意旨略謂：原審未傳喚相對人銓敘部、臺灣銀行公開辯
    論，構成行政訴訟法第243條第2項第5款「違背言詞辯論公
    開之規定」之當然違背法令情形等語。
五、本院按：
　㈠「原告之訴，有下列各款情形之一者，行政法院應以裁定駁
    回之。但其情形可以補正者，審判長應先定期間命補正：……
    九、訴訟標的為確定判決或和解之效力所及。十、起訴不合
    程式或不備其他要件。」為行政訴訟法第107條第1項第9款
    及第10款所明定。再者，依同法第4條第1項「人民因中央或
    地方機關之違法行政處分，認為損害其權利或法律上之利益
    ，經依訴願法提起訴願而不服其決定，或提起訴願逾3個月
    不為決定，或延長訴願決定期間逾2個月不為決定者，得向
    行政法院提起撤銷訴訟。」及第5條「（第1項）人民因中央
    或地方機關對其依法申請之案件，於法令所定期間內應作為
    而不作為，認為其權利或法律上利益受損害者，經依訴願程
    序後，得向行政法院提起請求該機關應為行政處分或應為特
    定內容之行政處分之訴訟。（第2項）人民因中央或地方機
    關對其依法申請之案件，予以駁回，認為其權利或法律上利
    益受違法損害者，經依訴願程序後，得向行政法院提起請求
    該機關應為行政處分或應為特定內容之行政處分之訴訟。」
    之規定，可知無論提起撤銷訴訟或課予義務訴訟，均應先經
    合法訴願程序為前提。是以，原告之訴如違背一事不再理原
    則，就已經實體終局判決確定之同一法律關係更行起訴者，
    即屬行政訴訟法第107條第1項第9款規定之情形；如有未踐
    行前置之合法訴願程序者，其起訴即不備合法要件，符合同
    項第10款規定之情形，均為不合法，且無從命補正，行政法
    院應裁定駁回。
　㈡次按公務人員保障法第25條第1項規定：「公務人員對於服務
    機關或人事主管機關 (以下均簡稱原處分機關) 所為之行政
    處分，認為違法或顯然不當，致損害其權利或利益者，得依
    本法提起復審。非現職公務人員基於其原公務人員身分之請
    求權遭受侵害時，亦同。」第30條規定：「復審之提起，應
    自行政處分達到之次日起30日內為之。」第61條第1項第6款
    規定：「復審事件有下列各款情形之一者，應為不受理決定
    ：……六、對已決定或已撤回之復審事件重行提起復審者。」
    可知公務人員認為原處分機關作成之行政處分違法或顯然不
    當損害其權益者，須於行政處分達到之次日起30日內提起復
    審。所稱復審即相當於訴願法第1條、第2條及行政訴訟法第
    4條第1項及第5條規定之訴願。倘逾法定救濟期間始提起復
    審，或就已決定之復審事件重行提起復審者，均屬不合法之
    復審，其進而提起撤銷訴訟或課予義務訴訟者，即不備起訴
    要件，且無從為補正，其起訴為不合法，行政法院自得依行
    政訴訟法第107條第1項第10款裁定駁回之。
　㈢又按「行政處分於法定救濟期間經過後，具有下列各款情形
    之一者，相對人或利害關係人得向行政機關申請撤銷、廢止
    或變更之。」「前項申請，應自法定救濟期間經過後3個月
    內為之；其事由發生在後或知悉在後者，自發生或知悉時起
    算。但自法定救濟期間經過後已逾5年者，不得申請。」為
    行政程序法第128條第1項本文及第3項所明定。足見已逾法
    定救濟期間之行政處分，其相對人或利害關係人請求撤銷、
    廢止或變更，必須於行政程序法第128條第3項規定之不變期
    間內，先向行政機關提出申請，經駁回所請後，始得循序向
    行政法院提起課予義務訴訟救濟，無從逕行提起行政訴訟救
    濟。
　㈣經查：本件抗告人因上開退休養老給付爭議事件，前已就相
    對人銓敘部95年5月3日函提起復審，經保訓會95公審決字第
    368號復審決定書駁回確定，有保訓會95公審決字第368號復
    審決定書附卷足憑。而其不服中央信託局95年6月26日函提
    起復審，經保訓會作成復審決定書駁回後，續向臺北高等行
    政法院對中央信託局（因於訴訟繫屬中，中央信託局為相對
    人臺灣銀行合併後消滅，而由相對人臺灣銀行承受訴訟）提
    起行政訴訟，聲明請求：復審決定及原處分均撤銷；中央信
    託局應給付抗告人1,952,015元，並自95年7月1日起至給付
    日止按年息5％計算之利息，業據臺北高等行政法院以96年度
    訴字第1034號判決駁回其訴，復經本院97年度裁字第1819號
    裁定駁回上訴確定在案，有臺北高等行政法院96年度訴字第
    1034號判決、本院97年度裁字第1819號裁定在卷可稽。又抗
    告人於109年10月29日僅以中央信託局95年6月26日函為程序
    標的，依行政程序法第128條第1項規定，向相對人臺灣銀行
    申請程序重開，經相對人臺灣銀行以109年11月20日函否准
    所請後，經抗告人不服提起復審，經保訓會以110年3月16日
    110公審決字第76號復審決定書駁回，抗告人未據提起行政
    訴訟而確定，有卷附抗告人109年10月29日請求書、相對人
    臺灣銀行109年11月20日函及保訓會110公審決字第76號復審
    決定書可按。
　㈤次查：抗告人係於110年12月9日復就上開已確定之相對人銓
    敘部95年5月3日函、中央信託局95年6月26日函及相對人臺
    灣銀行109年11月20日函提起復審，請求撤銷，而經保訓會
    作成系爭復審決定予以不受理後，而向原審提起本件行政訴
    訟等情，亦有抗告人之復審書、系爭復審決定及抗告人歷 
    次提出於原審之行政訴訟起訴狀及更正狀在卷可稽。
　㈥觀諸上開事證，足見本件抗告人在原審之訴，關於訴之聲明
    請求撤銷中央信託局95年6月26日函及相對人臺灣銀行應給
    付抗告人公保養老給付1,125,692元部分，係就臺北高等行
    政法院96年度訴字第1034號確定判決效力所及之訴訟標的，
    再行起訴，符合行政訴訟法第107條第1項第9款規定之情形
    ；而其訴之聲明關於請求撤銷相對人銓敘部95年5月3日函、
    相對人臺灣銀行109年11月20日函，並判命相對人銓敘部應
    作成核定抗告人之月退休金如下：(1)95.7.1.~100.6.30期
    間，應補發新制月退休金91,020元。(2)100.7.1~106.12.31
    期間，應補發新制月退休金121,992元。(3)107.1.1~107.6.
    30期間，應補發新制月退休金9,666元。(4)107.7.1~108.12
    .31期間，應每月補發抗告人退休所得上限為36,243元之處
    分部分，乃對於已逾法定救濟期間之相對人銓敘部95年5月3
    日函及相對人臺灣銀行109年11月20日函，再提起復審，進
    而提起課予義務之訴，因未踐行合法訴願（復審）程序，符
    合行政訴訟法第107條第1項第10款規定之情形。且抗告人就
    相對人銓敘部95年5月3日函未經申請行政程序重開，逕行起
    訴請求行政法院判決命相對人銓敘部重開行政程序，撤銷95
    年5月3日函，重新作成如上開聲明所示內容之行政處分，依
    上開說明，亦不備起訴合法要件。
　㈦是故，本件抗告人在原審之訴，因具有行政訴訟法第107條第
    1項第9款及第10款規定之不合法情形，且其情形不可以補正
    ，自應裁定駁回之。原裁定以抗告人起訴不合法為理由，予
    以駁回，於法核無不合，自應予維持。雖然原裁定就抗告人
    之訴關於聲明請求相對人臺灣銀行應給付抗告人公保養老給
    付1,125,692元部分，論以抗告人就此部分聲明應提起課予
    義務訴訟，非提起一般給付訴訟，其起訴亦屬不合法為理由
    ，予以駁回，而疏未審酌抗告人之訴關於此部分聲明係就已
    經確定判決效力所及之訴訟標的，重行起訴，符合行政訴訟
    法第107條第1項第9款規定之不合法情形，原裁定據以駁回
    之理由固有未洽，但核其結論並無違誤，自不構成廢棄之理
    由。
　㈧關於抗告人訴之追加部分：
　　⒈按「（第1項）訴狀送達後，原告不得將原訴變更或追加他
      訴。但經被告同意或行政法院認為適當者，不在此限。（
      第2項）被告於訴之變更或追加無異議，而為本案之言詞
      辯論者，視為同意變更或追加。（第3項）有下列情形之
      一者，訴之變更或追加，應予准許：一、訴訟標的對於數
      人必須合一確定，追加其原非當事人之人為當事人。二、
      訴訟標的之請求雖有變更，但其請求之基礎不變。三、因
      情事變更而以他項聲明代最初之聲明。四、應提起確認訴
      訟，誤為提起撤銷訴訟。五、依第197條或其他法律之規
      定，應許為訴之變更或追加。」行政訴訟法第111條第1項
      至第3項定有明文。準此以論，訴之追加性質上係在原來
      提起之行政訴訟繫屬中，利用該程序合併提起新訴，因恐
      妨礙對造之訴訟防禦權，並避免延滯訴訟程序之進行，故
      起訴狀送達後為訴之追加，如未得對造同意，亦不符合行
      政訴訟法第111條第3項各款規定情形之一，或經行政法院
      衡酌原訴已達於可終結程度，准許訴之追加將延宕訴訟程
      序為不適當者，而駁回訴之追加，自為法所許。
　　⒉本件原審就抗告人原來之起訴，經審酌相關證據資料，已
      足以認定原訴不具合法要件，應予裁定駁回，則就抗告人
      於111年3月25日具狀追加聲明所為訴之追加部分，論以：
      訴之追加係合法起訴另行追加新訴，倘原起訴不合法，則
      其訴之追加，於法不合，應併予駁回。本件抗告人原聲明
      並不合法，自無從為訴之追加等理由，併予裁定駁回，於
      法核無不合。
六、綜上所述，原裁定駁回抗告人在原審之訴及訴之追加，核無
    違誤。抗告意旨仍執詞求予廢棄原裁定，難認有理由，應予
    駁回。
七、據上論結，本件抗告為無理由。依行政訴訟法第104條、民
    事訴訟法第95條、第78條，裁定如主文。
中　　華　　民　　國　　111 　年　　11　　月　　24　　日
                    最高行政法院第四庭
                        審判長法官  陳　國　成　
                              法官　王　碧　芳
                              法官　簡　慧　娟
                              法官　蔡　如　琪
                              法官　蔡　紹　良
　　　　　　　　　　　　　　　
以  上  正  本  證  明  與  原  本  無  異
中　　華　　民　　國　　111 　年　　11　　月　　24　　日
　　　　　　　　　　　　　　　書記官　莊  子  誼